【裁判字號】    96,簡上,38
【裁判日期】    980330
【裁判案由】    確認租賃關係不存在等
【裁判全文】
臺灣宜蘭地方法院民事判決              96年度簡上字第38號
上  訴  人  己○○
            戊○○
            丁○○
            丙○○
共      同
訴訟代理人  林健智律師
被上訴人    庚○○
            甲○○
兼  上一人
法定代理人  乙○○
共      同
訴訟代理人  吳振東律師
上列當事人間請求確認租賃關係不存在等事件，上訴人對於中華
民國96年7月17日本院宜蘭簡易庭96年度宜簡字第19號第一審判
決提起上訴，本院於98年3月23日言詞辯論終結，判決如下：
    主  文
原判決關於駁回上訴人下列第二、三、四項之訴部分，及該部分
假執行之聲請並該部分訴訟費用之裁判均廢棄。
確認上訴人與被上訴人庚○○間就宜蘭縣宜蘭市○○路七五及七
五之一號房屋之租賃關係不存在。
被上訴人庚○○、乙○○應自前項房屋遷出並將房屋返還上訴人
。
被上訴人庚○○、乙○○應再連帶給付上訴人新台幣陸仟零柒拾
元，另共同給付上訴人新台幣肆仟元，並自民國九十五年十二月
二十一日起至被上訴人自前項房屋搬遷為止，按月共同給付上訴
人新台幣壹萬元。
其餘上訴駁回。
第一審訴訟費用除確定部分外之新台幣壹仟零陸拾肆元，及第二
審訴訟費用新台幣壹仟伍佰元，合計新台幣貳仟伍佰陸拾肆元，
由被上訴人庚○○、乙○○負擔十分之九即新台幣貳仟參佰零捌
元，餘由上訴人負擔。
    事  實  及  理  由
一、上訴人起訴主張：被上訴人庚○○於民國77年10月21日，邀
    同被上訴人乙○○為連帶保證人與上訴人之被繼承人陳茂鏞
    訂立房屋租賃契約，約定由被上訴人庚○○承租陳茂鏞所有
    門牌為宜蘭縣宜蘭市○○路75、75-1號房屋（下稱系爭房屋
    ），租期至78年4月21日止、租金每月新台幣（下同）5,500
    元，於每月21日以前繳納。而77年之租賃契約期間屆滿後，
    被上訴人繼續使用系爭房屋，並與陳茂鏞間約定租金調升為
    每月10,000元，而以不定期限之方式繼續租賃契約（下稱系
    爭租賃關係）。惟被上訴人庚○○積欠95年4月份至9月份之
    租金50,000元，經上訴人於95年9月27日以宜蘭東港郵局第
    69號存證信函催告庚○○5日內給付，否則逕為終止系爭租
    賃關係，而被上訴人庚○○逾期未給付，是系爭租賃關係自
    於期限屆滿時即95年10月2日即行終止；甚且被上訴人庚○○至95年12月21日為止已積欠租金達62,070元，而逾兩期租
    金未為給付，並經上訴人於95年10月19日以宜蘭東港路郵局
    第84號存證信函催告給付，被上訴人庚○○逾期亦未給付，
    上訴人遂於95年12月7日以宜蘭東港路郵局第92號存證信函
    終止系爭租賃關係，是上訴人與被上訴人庚○○間就系爭房
    屋之系爭租賃關係業已不存在。爰請求如確認上訴人與被上
    訴人庚○○間系爭租賃關係不存在、被上訴人應自系爭房屋
    遷出、被上訴人庚○○、乙○○應並連帶給付上訴人62,070
    元租金及相當於租金之不當得利，及自95年12月21日起至其
    等搬遷為止，按月給付上訴人相當於租金之不當得利10,000
    元。
二、被上訴人則以：系爭房屋自77年承租之初起即由被上訴人庚○○與其前妻乙○○及子女甲○○共同居住，且上開77年之
    租賃契約之期間屆滿後，被上訴人庚○○仍按期給付租金並
    繼續使用系爭房屋迄今，故被上訴人庚○○就系爭房屋有不
    定期租約存在。上訴人以被上訴人庚○○積欠租金為由而終
    止租約，然查被上訴人庚○○積欠租金尚未達可行使法定終
    止權之金額，且上訴人之催告並未定相當期限，且在催告期
    間上訴人違反誠信原則而拒收被上訴人所給付之租金，其催
    告及終止權之行使均非合法，是上訴人以此為由而終止系爭
    租賃關係，並無理由等語，資為抗辯。
三、原審審理結果，認被上訴人積欠上訴人之租金，於扣除被上
    訴人因系爭房屋後方排水溝無法排水，而自行雇工將房屋後
    段地坪墊高防止污水倒灌入系爭房屋，所支出之修繕費用
    20,070元後，尚未達2個月租金2萬元，故上訴人尚不得主張
    終止系爭租賃關係，而判決被上訴人庚○○、乙○○應連帶
    給付上訴人積欠之租金22,000元，其餘之請求則均予駁回。
    上訴人不服提起上訴，主張地坪墊高並非修繕費用，且未經
    被上訴人催告上訴人修繕，系爭房屋後方無法排水為可歸責
    於被上訴人等情，而認被上訴人主張扣除該修繕費用並無理
    由，故其等終止系爭租賃契約為合法，而為上訴聲明：1.原
    判決關於駁回上訴人在第一審其餘之訴及該部分假執行之聲
    請暨命負擔訴訟費用部分之裁判均廢棄；2.確認上訴人與被
    上訴人庚○○間就系爭房屋之租賃關係不存在；3.被上訴人
    應自宜蘭市○○路75、75-1號房屋遷出並將上開房屋交付予
    上訴人；4.被上訴人庚○○、乙○○應再給付上訴人40,070
    元，並自95年12月21日起至被上訴人搬遷為止，按月給付上
    訴人10,000元。被上訴人則對經原審判決敗訴部分未予上訴
    而告確定，但仍抗辯上訴人終止系爭租賃契約不合法，原審
    判決並不當，故為答辯聲明：請求駁回上訴。
四、本件兩造不爭執之事實，為：1.上訴人之被繼承人陳茂鏞與
    被上訴人庚○○於民國77年10月21日就坐落宜蘭市○○路75
    、75之1房屋簽訂有租賃契約，租期屆滿後，被上訴人仍繼
    續使用該房屋。2.被上訴人庚○○將地坪墊高部分之建物，
    為被上訴人庚○○自行增建，惟仍為系爭租賃物之範圍，租
    金則自5,500元調高至10,000元，且被上訴人庚○○於94 年
    間為該部分地坪墊高時，未經陳茂鏞全體繼承人之同意。3.
    被上訴人庚○○自95年4月（95年3月21至同年4月20日）至
    95年12月（95年11月21至95年12月20日）止使用系爭房屋之
    對價中，被上訴人庚○○於95年10月2日以存證信函檢附郵
    政匯票48,000元，上訴人於同年月3日收受，另被上訴人庚○○於同年12月12日給付30,000元，但被上訴人庚○○於給
    付94年5月至95年3月之11期租金時，自行扣除地坪墊高費用
    20,070元，僅給付89,930元予上訴人。而兩造爭點則如下：
    1.被上訴人庚○○墊高地坪是否為維持租賃物合於使用收益
    狀態之必要修繕行為？2.被上訴人庚○○所支出之墊高地坪
    費用，得否於應給付上訴人之租金中扣除之？如未經催告，
    得否逕為修繕並主張於租金中扣除之？3.被上訴人庚○○有
    無欠租逾2期之總和，經上訴人催告而未給付之情事？上訴
    人主張系爭租賃契約業經終止，有無理由？4.上訴人請求被
    上訴人庚○○、乙○○應再連帶給付租金或相當於租金之不
    當得利40,070元及自95年12月21日起至被上訴人搬遷為止，
    按月給付10,000元，有無理由？查：
(一)、本件被上訴人稱其所設置於系爭房屋後方排水溝，原經東側
    空地排水，然上訴人搭建房屋出租與他人，作為汽車修護廠
    使用，該修護廠在該空地堆放貨櫃雜物，導致排水道阻塞，
    每逢大雨或西側71-2號鄰屋排放大量家庭廢水，即會造成系
    爭房屋後方之大小溝水滿無法宣洩，而回堵至屋後被上訴人
    自行施設之前開水溝，進而溢入系爭房屋，造成被上訴人居
    住之困擾，故有將系爭房屋後段部分地坪予以墊高，以防屋
    後廢水回流至系爭房屋等情。此經原審及本院至系爭房屋勘
    驗結果，見「系爭房屋屋後排水溝阻塞，水溝無水流動痕跡
    ，而被告（即被上訴人）所抗辯地坪墊高位置緊鄰屋後排水
    溝，有明顯地上鋪設混凝土之痕跡，而目前地面高度確實高
    於屋前地板及屋後排水溝、地坪墊高範圍目前供作廚房、餐
    廳及廁所使用... 」、「系爭房屋後方顯有用水泥堆高之地
    面，並有水泥門檻，門檻經實際丈量結果，門檻內側高27公
    分，外圍高25公分（亦即外底面比內底面高），房屋後方有
    廢棄水溝壹條，據被上訴人稱是原有水溝阻塞後設置，現在
    也沒辦法使用，屋後確有積水，且已發黑並有異味，應非一
    夕所致。另據兩造聲請至二鄰房屋勘查，門牌號碼75-2號房
    屋為機車行，據車行老闆莊芳昇稱：後方廚房、廁所及洗衣
    機之廢水是往屋後排出，雖然屋前另有公有排水溝，但是沒
    有辦法將屋後之廢水排至該處。另至門牌號碼71-3房屋勘查
    ，上訴人稱：與系爭房屋毗鄰處有水溝可以往房屋前方排出
    ，... 據勘驗上訴人所指之排水管有部分是用鐵皮蓋住，鐵
    皮掀開後下方確實有水管埋設及部分積水。」等情，有原審
    及本院勘驗筆錄及現場照片可稽，而得認為被上訴人使用系
    爭房屋時所產生之廢水，須經系爭房屋後方排出，惟因原有
    排水溝因故廢棄，而有積聚之廢水回流至系爭房屋後段之虞
    。就此被上訴人抗辯稱因此須墊高系爭房屋後段以防廢水流
    入，且就此所生修繕費用得依民法第430條規定於租金中扣
    除。惟按民法第430條所定：「租賃關係存續中，租賃物如
    有修繕之必要，應由出租人負擔者，承租人得定相當期限，
    催告出租人修繕，如出租人於其期限內不為修繕者，承租人
    得終止契約或自行修繕而請求出租人償還其費用或於租金中
    扣除之。」之所謂「修繕」，乃指租賃物原有破損或毀壞等
    減損其功用狀態，而須予修理回復原狀而言。本件被上訴人
    將系爭房屋後段地坪以水泥予以墊高，固有防止屋後廢水回
    流至系爭房屋之用，惟墊高房屋地坪並非就原有租賃物有破
    損或毀壞之部分予以修繕，乃係就原有租賃物即系爭房屋之
    地平設施予以更改，變更設施所產生之費用，非屬修繕費用
    ，自無上開民法第430條規定之適用，再依上訴人之被繼承
    人陳茂鏞與被上訴人庚○○所訂原有租約第9條「房屋有改
    裝施設之必要時，乙方（即承租人）取得甲方（即出租人）
    之同意後得自行裝設，但不得損害原有建築，乙方於交還房
    屋時自應負責回復原狀。」，該費用非得於租賃關係存續中
    由租金中予以扣除，是被上訴人抗辯此墊高地坪費用20,070
    元部分得依民法第430條規定在租金中予以扣除，並非有據
    ，應認上訴人之主張，為有理由。
(二)、按承租人租金支付有遲延者，出租人得定相當期限，催告承
    租人支付租金，如承租人於其期限內不為支付，出租人得終
    止契約。租賃物為房屋者，遲付租金之總額，非達2個月之
    租額，不得依前項之規定，終止契約。其租金約定於每期開
    始時支付者，並應於遲延給付逾2個月時，始得終止契約。
    民法第440條第1、2項定有明文。本件被上訴人庚○○於95
    年3月29日繳付94年5月份至95年3月份之租金時，已有20,07
    0元應付而未付，已有積欠2期租金之情形，其後被上訴人所
    寄發予被上訴人庚○○、乙○○之95年7月26日、95年10月1
    9日之宜蘭東港路郵局第59、84號存證信函，均載明就此部
    分租金催告給付之意旨，而迄上訴人以95年12月7日宜蘭東
    港路郵局第92號存證信函向被上訴人庚○○為終止系爭租賃
    關係之意思表示時，均未給付，足認被上訴人庚○○確有遲
    付2期租金未為給付，已達2個月之情形。故上訴人主張其已
    終止系爭租賃契約，而訴請確認其等與被上訴人庚○○間系
    爭租賃關係已不存在，並請求現占有系爭房屋之被上訴人庚○○、乙○○返還房屋，為有理由，應予准許。至上訴人雖
    稱其95年8月21日向本院所遞民事調解狀均已有終止租約之
    意思表示，然觀諸惟其具狀內容乃載「相對人每月需給付租
    金...，截至目前為止已逾四期以上房租未給付，聲請人顯
    已違反租賃契約書，理應終止租賃契約... 」，其「理應終
    止租約」之文意，應係告知被上訴人其已有權得終止租約，
    惟尚難認係為終止租約之意思。又上訴人所發宜蘭東港路郵
    局95年9月27日第69號存證信函，乃催告被上訴人給付95年4
    月21日起至95年9月21日止計5萬元之租金，並定期限被上訴
    人於95年10月2日給付，否則租約自行終止，惟該催告不見
    相當之催告期間，況被上訴人已於95年10月3日交付租金48,
    000元，且該函內容並未提及前開經本院認定被上訴人應給
    付而尚未給付之租金20,700元，是亦難認上訴人上開存證信
    函已生終止系爭租約之效力。故本院認仍應以前開95年12月
    7日所發宜蘭東港郵局第92號存證信函所為終止系爭租約之
    意思表示，方屬有效合法。而就前開遷讓房屋部分，上訴人
    復請求被上訴人甲○○同負遷讓義務，惟被上訴人甲○○乃
    被上訴人庚○○、乙○○之占有輔助人，為兩造所不爭執，
    則負遷讓義務者乃共同占有人即庚○○、乙○○，尚不及於
    被上訴人甲○○，故上訴人請求被上訴人甲○○遷讓房屋部
    分，於法不合，不應准許，應予駁回。
(三)、又按無法律上之原因而受利益，致他人受損害者，應返還其
    利益。民法第179條定有明文。又無權占有他人不動產，可
    能獲得相當於租金之利益，為社會通常之觀念，亦有最高法
    院61年台上字第1695號判例意旨可參。系爭租賃關係業經上
    訴人以95年12月7日宜蘭東港路郵局第92號存證信函向被上
    訴人庚○○為終止租約之意思表示，業如前述，則被上訴人
    自收受該存證信函時，就系爭房屋已無占有權限，依前揭說
    明，上訴人自得對被上訴人庚○○、乙○○請求相當於租金
    之不當得利。而系爭租賃契約所約定每月之租金為10,000元
    ，則上訴人以此主張被上訴人庚○○、乙○○占有系爭房屋
    每月受有相當於租金之不當得利為10,000元乙節，即屬可採
    。又查，被上訴人庚○○應給付上訴人之租金，其中94年5
    月份至95年3月份計11期之租金110,000元，被上訴人庚○○
    自行扣除前揭墊高地坪費用20,070元後，於95年3月29日以
    宜蘭中山路郵局第284號存證信函檢附89,930之支票為給付
    。其後95年4月份至95年12月份（95年3月21日至95年12月20
    日，原審判決誤為至96年1月20日）租金及終止後相當於租
    金之不當得利（以被上訴人庚○○收受95年12月7日宜蘭東
    港路郵局第92號存證信函之同年月8日【卷二第41頁收件回
    執】為界，此前為租金，其後為相當於租金之不當得利計90
    ,000 元，被上訴人庚○○已給付者乃95年10月2日以羅東郵
    局第709號存證信函檢附之48,000元支票，其自行扣除所稱
    營業損失2,000元因未舉證上訴人同意扣抵租金，尚無可採
    。另95年12月12日於本院以95年度1022號提存書提存之30,0
    00元，尚未給付者為12,000元，上開租金及相當於租金之不
    當得利合計已給付者為167, 930元，未付者為32,070元。故
    上訴人依系爭租賃契約及連帶保證之法律關係，請求承租人
    即被上訴人庚○○及連帶保證人即被上訴人乙○○連帶給付
    已屆期（至95年12月7日，95年12月9日至同年月20日之12
    日部分應計入不當得利）之租金計28,070（32,070-【
    10,000* 12/30】=28,070）為有理由，應予准許。而自95年
    12 月9日至同年月20日計12日4,000元部分，及其後自95年
    12月21日起按月10,000元部分，乃相當於租金之不當得利，
    上訴人主張依系爭租賃契約書第13條規定，被上訴人庚○○
    、乙○○亦應負連帶賠償責任，而查該條規定內容乃「乙方
    （承租人）如有違背本契約各條項或損害房屋等情事時丙方
    （連帶保證人）應連帶負賠償責任... 」，本件上訴人就此
    部分之請求依據為不當得利之法律規定，性質上為利益返還
    而非損害賠償，尚難認有該條款之適用，上訴人主張被上訴
    人庚○○、乙○○應就此部分負連帶給付之責，尚屬無據。
    然被上訴人庚○○、乙○○既係共同占有系爭房屋，則自應
    負共同返還所受利益之責，故此部分應由被上訴人庚○○、
    乙○○共同給付。
五、綜上所述，本件上訴人請求確認上訴人與被上訴人庚○○間
    就系爭房屋之租賃關係不存在，被上訴人庚○○、乙○○應
    自系爭房屋遷出並將房屋交付予上訴人，及被上訴人庚○○
    、乙○○應連帶給付上訴人28,070元之租金，及自95年12月
    9日至同年月20日之4,000元暨自95年12月21日起至被上訴人
    搬遷為止，按月共同給付上訴人10,000元之相當於租金之不
    當得利，為有理由，應予准許。原審判決僅判命被上訴人庚○○、乙○○應連帶給付上訴人22,000元，而駁回其餘請求
    ，就上開應准許部分，尚有未洽，上訴人上訴請求予以廢棄
    改判，為有理由；至請求積欠之租金及相當於租金之不當得
    利逾上開合計32,070元部分，暨請求被上訴人庚○○、吳陳
    碧就相當於租金之不當得利連帶給付部分，及請求被上訴人
    甲○○遷讓系爭房屋部分，原審判決予以駁回，並無違誤。
    上訴人仍指摘不當，請求予以廢棄改判，為無理由，應予駁
    回。又原審已判決被上訴人庚○○、乙○○應連帶給付上訴
    人22,000元，故關於已屆期之租金被上訴人應再連帶給付6,
    070元。
六、本件事證已臻明確，兩造所為其餘攻擊防禦方法及舉證，經
    審酌後認均與結論不生影響，爰不一一論列，附此敘明。
七、訴訟費用附擔之依據：民事訴訟法第79條。
中    華    民    國    98    年    3     月    30    日
                  臺灣宜蘭地方法院民事庭
                      審判長法  官 楊麗秋
                            法  官 林翠華
                            法  官 張軒豪
正本與原本無異。
本件不得上訴。
中    華    民    國    98    年    3    月     31    日
                            書記官 謝佩欣


司法院資訊處製作；財團法人民間司法改革基金會備份。
